【裁判字號】    95,訴,879
【裁判日期】    951101
【裁判案由】    侵權行為損害賠償
【裁判全文】
臺灣臺南地方法院民事判決               95年度訴字第879號
原      告  丙○○○
訴訟代理人  乙○○
被      告  華南商業銀行股份有限公司台南分行
法定代理人  李正義
訴訟代理人  甲○○
上列當事人間請求侵權行為損害賠償事件，經本院於民國95年10
月18日言詞辯論終結，判決如下：
    主  文
原告之訴駁回。
訴訟費用由原告負擔。
    事實及理由
一、原告起訴主張：
  (一)原告於民國85年間向被告借款，均依約按時清償本息，並無
    明顯還款逾期之紀錄，嗣於民國90年間，因一時財務困難，
    惟恐發生繳款不正常，產生債信問題，乃商請省議員謝鈞惠
    （其後已過世）親至被告處協商，雙方達成協議，約定自90
    年11月間起至92年10月止，每月清償本息新台幣（下同）
    20,000元，為期2年，兩造均應受上開約定之拘束，原告依
    約定於上開期間按時繳付，從未中斷或短付，並無信用不良
    之情事。原告於93年2月間深感借款利息太高，一再與被告
    交涉仍無結果，乃又商請某立委及某縣議員服務處人員陪同
    至被告處協商，雙方再度達成協議，約定自93年3月起，借
    款利率由原來年息百分之0.85降為百分之0.4，每月應清償
    28,000元，另外約定前2年未付清之利息由700,000元及本金
    ，一併減為300,000元，原告於94年8月12日已付清300,000
    元，且自93年3月起至94年9月止，均按時繳付28,000元，亦
    無逾期未繳或信用不良之情事，原告復於93年間再偕同行政
    院退輔會台南縣榮民服務處張鴻至被告處進行協商。未料被
    告竟為一己之私利，犧牲原告之信用，明知其於90年11月間
    與原告達成協商，另行約定清償本息條件，竟違反約定，於
    90年11月間將原告列為呆帳催收戶，並將該不實資料輸入財
    團法人金融聯合徵信中心，造成原告信用破產，人格及名譽
    掃地，致使原告四處借貸無門，生活陷入絕境，被告所為，
    已構成侵權行為，爰依民法第184條、第28條法人侵權行為
    之法律關係，提起本件訴訟。
  (二)對於被告抗辯之陳述：
    1.所謂呆帳催收戶係指超貸無抵押品及特權寬貸而言，原告
      向被告分行借款時，提供超值之抵押品房子1棟，現值高
      達700餘萬元，用以擔保借款200萬餘元，且原告向被告借
      款至今已逾10年，已清償本金200餘萬元、利息170餘萬元
      ，原告誠實履行還款義務，目前只剩本金200餘萬元未清
      償，其後兩造亦已另行協商債務清償方式，該協商即具有
      法律效力及拘束力，原告誠實依協商結果履行債務，何來
      信用不良，被告將原告列為呆帳及催收戶，即屬違法，且
      被告不依原告清償之款項用以攤還本息，而以自行認定原
      告為呆帳催收款戶入帳，計算較高之利息，顯係權利濫用
      。
    2.依行政院94年7月1日公布施行之「銀行資產評估損失準備
      提列及逾期放款呆帳處理辦法」（下稱呆帳處理辦法）第
      7條規定，逾期放款係指積欠本金或利息超過清償3個月者
      ，並依協議條件履行6個月以上又再發生未依約清償超過3
      個月者，又未經協商者。同法第8條規定：凡逾期放款應
      於於清償屆滿6個月內轉入催收款科目等，但經協商者不
      在此限；由上開規定可知原告並不符合呆帳催收戶之條件
      。
  (三)並聲明：(1)被告應撤銷向財團法人聯合徵信中心於91年11月
    1日陳報原告為催收戶之紀錄。(2)被告應降低借款利息為年
    息百分之0.25。(3)被告應延長原告貸款期限至115年6月30日
    。(4)被告應增加原告貸款額度200,000元。
二、被告則以：
  (一)原告於85年5月7日向被告貸款458萬元，約定借款期限至105
    年5月7日，約定自借款之日起依年金法，於每月7日按月平
    均攤還本息，原告另於85年7月18日與被告增訂償還方式，
    約定自85年8月7日起，前24個月於每月7日按月計付利息，
    自第25個月起，再依年金法按月平均攤付本息，惟原告經常
    逾期繳納本息，且僅繳納本息至90年7月7日止，被告乃依主
    管機關之規定，於90年11月2日將貸款餘額轉入催收款項，
    並陳報財團法人金融聯合徵信中心。。嗣後原告提出欲以供
    借款擔保之不動產改至其他行庫貸款，以清償積欠被告之債
    務，或以每月清償20,000元，恢復正常往來之方案，但因原
    告每月僅願清償20,000元，尚不足以清償本息，被告予以拒
    絕，原告直至94年12月始繳清所欠全部利息，被告隨即撤回
    聲請不動產強制執行。
  (二)依呆帳處理辦法第7條之規定，原告積欠本金或利息超過清
    償期3個月稱之；同辦法第8條規定，稱催收款指經轉入催收
    款科目之各項放款及其他授信款項。被告於90年11月2日將
    原告積欠本金3,363,712元、利息85,452元（自90年7月7日
    起至90年11月2日止）轉入催收款項，合於前揭規定。又依
    同辦法第11條規定，扣除估計可收回部分後轉銷為呆帳。而
    轉銷當時原告尚積被告本金3,072,288元及利息、違約金，
    因而被告聲請本院以92年度執吉字第26670號強制執行，依
    鑑價報告書估價抵押物價值5,237,600元為估算標準，第4次
    拍賣底價為2,681,000元，扣除增值稅517,000元，被告可收
    取債權額僅為2,164,000元，估計尚有908,288元列為呆帳餘
    額，乃於93年8月轉入呆帳。
  (三)依行政院金融監督管理委員會94年1月27日金管銀(二)9400014
    47號函規定，當事人資料揭露期間為：逾期、催收紀錄，自
    清償之日起揭露3年，呆帳紀錄，自轉銷之日起揭露5年，且
    財團法人金融聯合徵信中心所揭露者係事實，故於該事實有
    所錯誤始得更正，原告其後雖經恢復往來，惟其曾經逾期催
    收乃既定之事實，原告自95年1月恢復正常往來後，迄今亦
    僅繳納本息至95年5月7日止，足證原告逾期紀錄係未依約清
    償本息所致，被告依據呆帳處理辦法第17條及「財團法人金
    融聯合徵信中心會員規約」第9條規定，報請主管機關及聯
    合徵信中心等建檔行為，係依法令之行為，被告並無故意過
    失。
  (四)並聲明：原告之訴駁回。
三、兩造不爭執之事項：
  (一)原告於85年5月4日向被告借款458萬元，約定借款期限自85
    年5月7日起至105年5月7日止，嗣後原告於85年7月18日增訂
    償還方式，約定未清償之本金餘額4,567,247元，自85年8月
    7 日起，前24個月於每月7日按月計付利息，自第25個月起
    ，再依年金法按月平均攤付本息。
  (二)被告於90年11月2日以原告未依限繳納利息，列為催收款並
    向財團法人金融聯合徵信中心陳報原告為催收戶。
四、本院得心證之理由：
    本件原告主張其於90年間因一時財務困難，乃與被告達成協
    議，約定自90年11月間起至92年10月止，每月清償本息20,0
    00元，為期2年，原告依約定於上開期間按時繳付，從未中
    斷或短付等情，惟為被告所否認，並以上情為辯，故本件爭
    執之點在於(一)被告於90年11月間向財團法人金融聯合徵信中
    心陳報原告為催收戶之依據為何？(二)原告於90年11月間向財
    團法人金融聯合徵信中心陳報原告為催收戶是否正當？(三)原
    告於90年11月2日被列報為催收戶之後有無繳款正常？被告
    有無向財團法人金融聯合徵信中心註銷其催收戶之義務？茲
    將本院之判斷意見說明如下：
  (一)被告於90年11月2日向財團法人金融聯合徵信中心列報原告
    為催收戶之依據為何？
  (1)按財政部對於逾期放款、催收款之清理及呆帳之轉銷，於70
    年8月6日以台財融字第9395號令發布「銀行逾期放款、催
    收款及呆帳處理辦法」，嗣該部於78年1月10日以台財融第
    7502117號函修正、81年12月以台財融第811222372號函修正
    、88年6月30日以台財融第88733168號函令修正，依被告提
    列原告為催收戶時即90年11月當時有效之「銀行逾期放款、
    催收款及呆帳處理辦法」第3條第1款規定：本辦法所稱催收
    款，係指經轉入「催收款項」科目之各項放款及其他授信款
    項。同條第2項規定：凡逾期放款應於清償期屆滿6個月內轉
    入「催收款項」。第11條第1項規定：逾期放款滯延超過3個
    月及催收款項應依左列規定列管：一國營行局由財政部列管
    。二直轄市屬行庫由市財局列管。三各銀行營業單位由總行
    （總管理處）列管；同條第2項規定：前項受列管單位應根
    據有關資料按季列報，報表格式由財政部定之。此有上開
    88年6月30日以台財融第88733168號函令修正「銀行逾期放
    款、催收款及呆帳處理辦法」1份在卷可憑。至原告另提出
    93 年1月6日修正之「銀行資產評估損失準備提列及逾期放
    款催收款呆帳處理辦法」，係在被告於90年11月間向財團法
    人金融聯合徵信中心列報原告為催收戶之後始修正公布之規
    定，依法律不溯及既往原則，並無本件之適用，附此敘明。
  (2)又財團法人金融聯合徵信中心於81年間奉當時之目的事業主
    管機關財政部核准成立，以建置全國性信用資料庫，增進我
    國金融業徵信功能，促進徵信技能發展，提供經濟主體信用
    紀錄及營運財務資訊，確保信用交易安全，提昇全國信用制
    度健全發展為宗旨。此外，該中心亦保障當事人權益，推廣
    信用教育，致力信用資料之蒐集、儲存、彙整、交換、維護
    與更新，俾充實金融信用資訊內涵，開放會員機構查詢運用
    ，增進信用研判，加強授信管理，以確保債權，從而提昇經
    營效益。又該中心之營運，係依銀行法規定，受行政院金融
    監督管理委員會及銀行局之許可監督。該中心設有董事會，
    由董事九人所組成，另有監察人三人，均分別由行政院金融
    監督管理委員會、中央銀行及銀行公會指派代表並遴聘學者
    擔任。內部組織設置總經理一人，總經理承董事長之命，執
    行董事會之決議，綜理推動業務；副總經理一人輔佐之。下
    設有業務部、資訊部、徵信部、研究部、管理部及會計室。
    另有風險研究小組、資料回饋小組和財務資料建檔小組等情
    ，此觀行政院金融監督管理委員會銀行局95年6月2日銀局(六)
    字第09500231351號函及金融聯合徵信中心成立宗旨與沿革
    、組織與職掌、各部室業務簡介各1份在卷可憑。
  (3)華南商業銀行股份有限公司於87年1月22日官股釋出，完成
    民營化，被告為華南商業銀行股份有限公司台南分行，為其
    營業單位，依上開規定，被告對於催收款項業務應受其總管
    理處列管，被告並應根據有關資料按季向奉財政部核准成立
    之財團法人金融聯合徵信中心列報，以建置全國性信用資料
    庫，增進我國金融業徵信功能，促進徵信技能發展，提供經
    濟主體信用紀錄及營運財務資訊，確保信用交易安全，提昇
    全國信用制度健全發展至明。
  (二)原告於90年11月2日向財團法人金融聯合徵信中心陳報原告
    為催收戶是否正當？
  (1)原告於85年5月7日向被告貸款458萬元，約定借款期限至105
    年5月7日，自借款之日起依年金法，於每月7日按月平均攤
    還本息，利息按被告基本放利率加碼1.85%計息，嗣後隨被
    告基本放款利率調整而調整，並自調整後之第一個約定攤付
    日起，改按調整後之基本放款利率加碼年率1.85%計算，原
    告如有任何一宗債務不依約付息時，經被告通知或催告後，
    被告得隨時減少借款額度，或縮短借款期限，或視為全部到
    期；其後於85年7月18日兩造簽訂增補契約，更行約定上開
    借款尚未清償之本金餘額4,567,24 7元，自85年8月7日起，
    前24個月於每月7日按月計付利息，自第25個月起，依年金
    法按月平均攤付本息等情，此有兩造於85年5月4日訂立之消
    費者貸款契約、87年7月18日訂立之增補契約各1份附卷可憑
    。則依兩造上開約定，被告自85年8月7日起至87年8月6日止
    ，應按月於每月7日給付利息，自87年8月7日起至105年5月7
    日止，應按月清償本息。
  (2)原告主張兩造約定自90年11月間起至92年10月止，每月清償
    本息20,000元，嗣又約定自93年3月起至94年9月止，按時繳
    付本息28,000元，原告從無逾期或短付之情事等情，並提出
    原告存摺1本為證，惟為被告所否認，經查：原告固於90 年
    11月13日、90年12月27日、91年10月31日、91年3月1日、91
    年4月4日、91年5月9日、91年6月7日、91年7月17日、91 年
    8月6日、91年9月4日、91年10月11日、91年11月18日、91
    年12月19日、92年1月21日、92年2月11日、92年3月28日、
    92年4月23日、92年5月20日各匯款20,000元、92年9月12日
    匯款40,075元、93年3月3日、93年4月6日、93年5月5日、93
    年6月14日、93年8月2日、93年9月6日、93年10月6日、93
    年11月9日、93年11月26日、93年12月28日、94年12月7日、
    94年3月1日、94年4月7日、94年5月9日、94年6月20日各匯
    款28,000元、94年7月6日、94年8月12日各匯款28, 033元予
    被告等情，此有上開存摺影本在卷可證，惟原告上開清償方
    式，至多僅能證明原告確有於上開期日為清償之行為，尚無
    從遽以推斷被告同意終止兩造於85年5月4日訂立之消費者貸
    款契約、87年7月18日訂立之增補契約之約定，另為變更清
    償方式為自90年11月間起至92年10月止，每月清償本息
    20,000元，及自93年3月起至94年9月止，每月清償本息28,
    000元，此外，原告復不能舉證證明被告同意變更借款契約
    之清償方式，原告上開主張，自難採信。退步言之，縱兩造
    曾有變更清償方式之約定，亦在被告依「銀行逾期放款、催
    收款及呆帳處理辦法」第11條第1項、第2項之規定，列報原
    告為催收戶之有關資料至財團法人金融聯合徵信中心之後，
    難認被告於90年11月2日列報時有何故意或過失不法侵害原
    告之權利。
  (3)被告抗辯原告自90年7月7日起至90年11月2日止，尚積欠被
    告利息85,425元，被告乃將原告積欠之本金3,363,712元及
    利息85,425元轉入催收款項，並向財團法人金融聯合徵信中
    心列報之事實，核與被告提出本息計算表、催收利息計算式
    、華南商業銀行新台幣基本放款利率歷次變動明細表各1份
    相符，且原告自90年7月7日起至90年11月2日止，僅於90年7
    月31日清償32,294元、90年10月12日清償32,303元等情，此
    觀諸原告提出之存摺及被告寄送存款往來明細表各1份自明
    ，堪信被告之抗辯為真實，從而被告依上開88年6月30日以
    台財融第88733168號函令修正「銀行逾期放款、催收款及呆
    帳處理辦法」第11條第1項、第2項之規定，於90年11月2日
    列報原告為催收戶之有關資料至財團法人金融聯合徵信中心
    ，以供該中心建置全國性信用資料庫，於法並無不合。
(三)原告於90年11月2日被列報為催收戶之後有無繳款正常？被告
  有無向財團法人金融聯合徵信中心註銷其列報為催收戶之義務
  ？
  (1)原告自95年1月起，已恢復正常往來，被告已向惟財團法人
    金融聯合徵信中心列；報此情，此觀財團法人金融聯合徵信
    中心標準查詢表僅記載原告催收帳款及呆帳至94年12月為止
    ，並載明「該戶已無逾期金額，如有疑問，請向貸放款單位
    查詢」等語自明，並有原告提出財團法人金融聯合徵信中心
    標準查詢表僅記載原告催收帳款及呆帳附卷可參。
  (2)原告雖已恢復正常往來，惟財團法人金融聯合徵信中心依規
    定自清償日起尚需揭露原告曾為催收戶之訊息3年等情，此
    有上揭行政院金融監督管理委員會銀行局95年6月2日銀局(六)
    字第09500231351號函在卷可考，足認被告確已向財團法人
    金融聯合徵信中心列報原告自95年1月起正常繳款，已非催
    收戶之資訊，惟財團法人金融聯合中心依規定尚需揭露原告
    曾為催收戶之訊息3年，該訊息仍繼續揭露3年，顯與被告無
    關，被告並無故意或過失侵害原告之信用、人格及名譽，至
    堪認定。
五、本件事證已臻明確，兩造其餘攻擊防禦方法，不影響本院之
    判決結果，爰不逐一論述，併此敘明。
六、綜上各情，被告並無故意或過失不法侵害原告之之信用、人
    格及名譽權，從而原告依據侵權行為法律關係，請求被告應
    撤銷向財團法人聯合徵信中心於91年11月1日陳報原告為催
    收戶之紀錄；被告應降低借款利息為年息百分之0.25；被告
    應延長原告貸款期限至115年6月30日；被告應增加原告貸款
    額度200,000元，洵非有據，應予駁回。
七、結論：本件原告之訴為無理由，依民事訴訟法第78條，判決
    如主文。
中    華    民    國    95    年    11    月    1     日
                  民事第三庭   法  官  張桂美
上為正本係照原本製作
如對本判決上訴，須於判決送達後20日內向本院提出上訴狀
中    華    民    國    95    年    11    月    2     日
                               書記官  黃鋕偉


司法院資訊處製作；財團法人民間司法改革基金會備份。
